【裁判字號】    94,易,304
【裁判日期】    950731
【裁判案由】    業務侵占
【裁判全文】
臺灣士林地方法院刑事判決               94年度易字第304號
公  訴  人  臺灣士林地方法院檢察署檢察官
被      告  甲○○
上列被告因業務侵占案件，經檢察官提起公訴（94年度偵緝字第
77號），本院判決如下：
    主  文
甲○○無罪。
    理  由
一、公訴意旨略以：被告甲○○於民國85年間在台北市○○○路
    ○ 段79號之聲寶汽車車行擔任銷售業務員，負責販售並代客
    戶辦理汽車分期付款手續、收取車款及交付汽車予客戶之職
    務，為從事業務之人，明知告訴人乙○○於85年11月間所訂
    購之克萊斯勒廠牌NEON型號汽車乙輛，已向花旗銀行申辦貸
    款程序完成，且花旗銀行已撥款予汽車經銷商，該汽車已屬
    於乙○○所有，竟於86年1 月間未依規定為乙○○領取汽車
    大牌，並將汽車交付乙○○，反以乙○○未依約交付頭期款
    為藉口，意圖為自己不法之所有，擅將該車以新臺幣（下同
    ）62萬元之對價轉售他人，並將該賣車所得款項除必要費用
    後之35萬元餘款全數侵占入己，嗣因花旗銀行仍持續要求乙
    ○○清償分期貸款，始悉上情，並提出告訴，因認被告涉犯
    刑法第336條第2項之業務侵占罪嫌云云。
二、按犯罪事實應依證據認定之，無證據不得認定犯罪事實；又
    不能證明被告犯罪者，應諭知無罪之判決，刑事訴訟法第15
    4條第2項、第301條第1項分別定有明文。又認定不利於被告
    之事實，須依積極證據，苟積極證據不足為不利於被告事實
    之認定時，即應為有利於被告之認定，更不必有何有利之證
    據；事實之認定，應憑證據，如未能發現相當證據，或證據
    不足以證明，自不能以推測或擬制之方法，為裁判基礎；且
    認定犯罪事實所憑之證據，其為訴訟上之證明，須於通常一
    般之人均不致有所懷疑，而得確信其為真實之程度者，始得
    據為有罪之認定，倘其證明尚未達到此一程度，而有合理之
    懷疑存在時，自應為無罪之認定（最高法院30年上字第816
    號、40年台上字第86號及76年台上字第4986號判例意旨均可
    資參照）。
三、訊據被告甲○○，固坦承於前揭時、地擔任汽車銷售業務員
    時，販售上開克萊斯勒廠牌NEON型號之車輛予告訴人乙○○
    ，並代辦乙○○向花旗銀行申請汽車貸款之手續，嗣花旗銀
    行已將核貸款項47萬7 千元撥付提供上開車輛之汽車經銷商
    ，惟其並未將車輛交付乙○○，嗣並將該車轉賣他人，得款
    亦未交付乙○○等情不諱，惟堅決否認有何業務侵占犯行，
    辯稱：因乙○○未依約定給付購車頭期款，公司無法開立發
    票，故其無法完成辦牌過戶及將車輛領出交付予乙○○，該
    車仍屬公司所有，嗣因頭期款一再屢催無著，伊只好將車賣
    予其他客戶，車款則交回公司；至於花旗銀行已撥付車輛經
    銷商之乙○○貸款部分，伊為了賺取貸款佣金，乃另覓得其
    他客戶購買另一輛較高價之車子並收取現金車款，之後伊向
    車輛經銷商佯稱乙○○欲改買該較高價之車輛，而由車輛經
    銷商另外調取車輛，應繳經銷商之車款部分，除以先前花旗
    銀行已撥付該經銷商之乙○○貸款47萬7 千元抵付外，不足
    部分，則以其向實際購買該高價車輛之買主所收取之現金車
    款貼補，剩餘車款35萬元則收為己有，藉以彌補乙○○違約
    造成伊之損失，惟該35萬元並非轉賣上開克萊斯勒廠牌NEON
    型號車輛之所得等語。
四、本院查：
(一)觀乎起訴書所載犯罪事實，公訴人係以被告擅自將告訴人購
    買之克萊斯勒廠牌NEON型號之車輛（下稱系爭車輛）轉賣後
    取得價金62萬元，於扣除必要費用後之剩餘款項「35萬元」
    為本案被告侵占犯行之標的，經本院詢問蒞庭實行公訴檢察
    官，於本院準備程序亦為相同之陳述（見本院94年6 月15日
    準備程序筆錄第3 頁），然起訴書犯罪事實欄卻同時記載被
    告明知系爭車輛已屬告訴人乙○○所有，仍意圖為自己不法
    之所有，未依約將車交付乙○○，而擅自將車輛轉賣他人乙
    情，則依所述該等犯罪情節，被告所涉侵占犯行，應係以該
    車輛本身為侵占之標的，至轉賣車輛後之得款，則僅係處分
    贓物（即所侵占車輛）後之所得，要非侵占標的，是本件單
    就起訴意旨觀之，公訴人所訴被告犯行即有明顯矛盾之處。
(二)又訊據證人即告訴人乙○○，於本院審理時具結證述：因案
    外人薛水耀借用其名義向被告購買克萊斯勒廠牌NEON型號之
    車輛，除以其名義辦理貸款外，頭期款應由薛水耀提供，被
    告有向伊表示等頭期款繳付後再交車，但因薛水耀並未給付
    頭期款予被告，之後又避不見面，因伊根本沒有錢買車，有
    何資格跟被告說要交車等語明確在卷（見本院95年7 月10日
    審判筆錄），是依證人乙○○所證內容，被告辯稱因乙○○
    未依約繳付頭期款，故伊未將系爭車輛交付乙○○，該車仍
    屬公司所有等語應屬有據，堪認屬實，公訴人延至本院言詞
    辯論終結前，復未能舉證證明系爭車輛業經被告與告訴人間
    達成讓與合意，並已交付告訴人，本案自無從認定告訴人取
    得系爭車輛之所有權，公訴意旨指稱系爭車輛已屬告訴人所
    有乙節，應屬誤會，是本案亦不生被告明知系爭車輛已屬告
    訴人所有，仍意圖為自己不法之所有，而將該車輛轉售他人
    之問題。
(三)再者，公訴意旨認被告自白其將系爭車輛以62萬元售予告訴
    人以外之人，並將得款扣除必要費用後之剩餘款項35萬元歸
    為己有乙節，係以被告於91年5月14日及同年5月23日偵查中
    之供述為其論據，惟查：
１、被告於91年5 月14日偵查中僅供稱將原先欲售予告訴人之車
    輛，以62萬元處分（應指出售）予別的客戶等語，並未敘及
    得款如何處理乙節（見90年度偵續字第490 號卷第30頁至第
    31頁），至於被告於同年5 月23日偵查中，雖曾坦承自己獲
    利35萬元，然關於該款項之來源，被告則稱因原向車輛經銷
    商調取之系爭車輛已售予他人，而花旗銀行貸與乙○○之款
    項已撥付經銷商，伊為賺取佣金，乃向經銷商再調取另?部
    單價較高之車輛售予另名客戶，並以花旗銀行所撥付予該經
    銷商之乙○○貸款抵付車款，不足部分，再以其向該名客戶
    收取之車款補足，至於其向客戶所收取車款中剩餘部分，經
    扣除其出售該車時自行折讓吸收之12萬元後，尚餘35萬元，
    伊便將之歸為己有（見同上偵卷第34頁背面至第35頁正面）
    ，是依被告所供上開內容觀之，被告坦承取得35萬款項之來
    源，應係其販售另部車輛而向客戶所收取之車款，與出售系
    爭車輛之得款無關，是公訴意旨以被告上開陳述為據，逕稱
    被告自白將系爭車輛以62萬元售予他人，並將得款扣除必要
    費用後之剩餘款項35萬元歸為己有，顯屬誤解被告陳述意旨
    ，本案尚難認被告於偵查中已自白將出售系爭車輛之得款據
    為己有之犯行。
２、又查，被告於本院審理時，除一貫辯稱自己所得35萬元之來
    源，並非轉售系爭車輛之所得，並以系爭車輛售出後之得款
    已交回公司等語置辯，否認有何侵占犯行，惟公訴人迄至本
    院言詞辯論終結前，均未能就起訴意旨所指被告將系爭車輛
    出售後之得款據為己有乙節提出積極證據證明，從而，就公
    訴意旨所稱系爭車輛出售後之得款部分，尚乏證據證明係遭
    被告據為己有。
(四)綜上所述，本院依公訴人所舉證據，尚難確信被告有起訴書
    所載犯行，不能證明被告犯罪，自應為被告無罪之諭知。
五、至於被告自承其銷售另部車輛，並以花旗銀行所撥付車輛經
    銷商之乙○○貸款抵付車款，不足部分，再以其向購買另部
    車輛之客戶所收取之車款補足，至所收車款剩餘部分，經扣
    除其出售該車時自行折讓吸收之12萬元後，尚餘35萬元，伊
    便歸為己有，被告並認為該35萬元係因告訴人違約致其蒙受
    損失，其所應得之賠償云云，公訴人則以論告書補充理由認
    被告僅能沒收定金?倍之款項即4000元，並認為被告未將花
    旗銀行撥付之貸款47萬元7 千元返還告訴人，堪認有不法所
    有之意圖云云。惟因被告此部分所涉取得35萬元款項之手段
    、該款項之來源，以及實際受損之被害人（應為被告任職之
    公司），均與本案起訴書所載犯罪事實迥異，而公訴人上開
    論告所指47萬7 千元部分，亦非本案起訴意旨所指遭侵占標
    的，故均非本案起訴範圍所及，本院無從審究，應由檢察官
    另為適當之處理，附此敘明。
據上論斷，應依刑事訴訟法第301條第1項，判決如主文。
本案經檢察官林聰良到庭執行職務。
中    華    民    國    95    年    7     月    31    日
                  刑事第七庭審判長法  官  趙文卿
                                  法  官  楊得君
                                  法  官  吳祚丞
以上正本證明與原本無異。
如不服本判決，應於判決送達10日內，向本院提出上訴狀。
                                  書記官  林立原
中    華    民    國    95    年    8     月    3     日


司法院資訊處製作；財團法人民間司法改革基金會備份。
